【裁判字號】    94,訴,2978
【裁判日期】    950720
【裁判案由】    營利事業所得稅
【裁判全文】
臺北高等行政法院判決
                                     94年度訴字第02978號
                              .
原      告  上嫺有限公司
代  表  人  甲○○
被      告  財政部臺北市國稅局
代  表  人  張盛和（局長）住同上
訴訟代理人  乙○○
上列當事人間因營利事業所得稅事件，原告不服財政部中華民國
94年7 月13日台財訴字第09400143570 號（案號：第00000000號
）訴願決定，提起行政訴訟。本院判決如下：
    主  文
原告之訴駁回。
訴訟費用由原告負擔。
    事  實
一、事實概要：
  (一)本件原告民國（下同）90年度營利事業所得稅結算申報，原
    列報營業收入新台幣（下同）302,050,157 元，全年所得額
    為虧損49,764,791元，案經被告初查以原告逾期未提示有關
    帳簿憑證供核，乃依所得稅法第83條規定，按其申報業別（
    百貨公司，標準代號5311–11）同業利潤標準淨利率：10%
    ，核定營業淨利為30,205,015元，加計非營業收入9,905,27
    8元，核定全年所得額為40,110,293元。
  (二)原告不服，申請復查，經被告於94年2 月3 日以財北國稅法
    字第0940233278號復查決定書（下稱原處分）：「准予變更
    核定營業成本為新台幣（下同）226,537,618 元、其他收入
    為55,245,718 元、全年所得額為15,430,699元。」
  (三)原告仍不服，提起訴願，遭駁回後，遂向本院提起本件行政
    訴訟。
二、兩造聲明：
  (一)原告聲明求為判決：
    1.訴願決定及原處分均撤銷。
    2.訴訟費用由被告負擔。
  (二)被告聲明求為判決：
    1.駁回原告之訴。
    2.訴訟費用由原告負擔。
三、兩造之爭點：
  1.被告認原告營業成本無法勾稽，於法是否有據？被告是否有
    未依法適用同業利潤標準計算之情事？
  2.被告將原告逾2 年未給付之應付租金45,559,418元，轉列其
    他收入科目併計，於法是否有據？
  (一)原告主張之理由：
    1.查被告以「稽徵機關進行調查或復查時，納稅義務人應提
      示有關各種證明所得額之帳簿、文據；其未提示者，稽徵
      機關得依查得資料或依同業利潤標準，核定其所得額。」
      為由，駁回原告之復查及訴願。
    2.然查原告於92年12月15日即遵被告92年12月14日第092008
      8 號函，通知原告提供90年度帳簿憑證，包括：90年度傳
      票暨憑證共24本、90年度日記帳簿1 本、90年度總分類帳
      1 本、90年度各類所得扣繳暨免扣繳憑單2 本供核在案。
    3.惟被告以原告未提供營業成本分析、帳載記錄亦無銷貨數
      量、品名及單價等資料供查核，致營業成本無法勾稽等語
      ，核課原告90年度全年度所得額顯屬不實亦屬矛盾。
    4.茲檢陳行政院84年8 月15日台84訴字第30114 號決定書請
      鈞院參酌。
      (1)查依該行政院決定書撤銷原處分機關之理由係以：「再
        訴願人即申請人係採專櫃式經營，應就其與專櫃營業人
        間之合約，按抽成比例及進、銷等資料查核認定，本部
        分亦有重新查核之必要等語，爰請將原決定及原處分均
        撤銷，由原處分機關另為適法之處分。」
      (2)次查原告自78年11月起即經營台北新站G+2 商業層，被
        告於歷年核定原告之營業成本即知之甚詳，被告於本案
        初查時就原告所提供之進、銷貨帳載憑證等相關資料應
        可查核確認，是原告當毋庸受所謂同業利潤標準逕行核
        定之必要，且原告自78年度起歷年之相關營業成本均蒙
        被告依帳載查核認定，為維會計實務一致性原則，就同
        一事實採同一方式入帳之準則，爰請  鈞院撤銷原處分
        ，並請被告另為適當之處分。
    5.至被告復以「截至本年度止有逾2 年未給付之應付租金，
      依查核準則第108 條之規定，應轉列其他收入科目併計。
      」
      (1)按「原告公司與訴外人台灣鐵路管理局餐旅服務總所為
        台北新站G+2 商業層為營業場所使用空間不符合約約定
        ，經循司法途徑解決，其費用之發生並不確定，核屬特
        殊情形，依行為時查核準則第64條規定，得於確知年度
        （終局判決確定）以過期帳處理」，此有行政院前揭決
        定書可資參照。
      (2)茲檢陳中華民國商務仲裁協會（84）商仲麟聲忠字第82
        號仲裁判斷書及最高法院93年度台上字第869 號民事確
        定判決書呈鈞院參酌並請鈞院依查核準則第64條規定撤
        銷原處分並請被告另為適當之處分。
    6.按「再訴願決定有拘束原處分及該決定官署之效力者，係
      指已訴願之事實業經決定者而言，若另發生新事實，當然
      得由該管官署另為處分，倘僅發現新證據，在現行訴願法
      ，並無再審之規定，原處分及原決定官署，自應仍受其拘
      束。」此有司法院25年3 月20日院字第1461號函釋足資參
      照。
    7.次按最高行政法院83年度判字第1223號判決釋明：「按合
      法之授益處分除具有：一、法規有准許廢止之規定；二、
      原處分機關保留行政處分之廢止權；三、附負擔之行政處
      分受益未履行該負擔；四、行政處分所依據之法規或事實
      事後發生變更致不廢止該處分對公益將有重大危害；五、
      其他為防止或除去對公益之重大危害等要件之一時，得由
      原處分機關依職權為全部或一部之廢止外，基於行政法上
      之信賴保護原則，行政機關不得任意廢止外，且原處分機
      關倘依『行政處分所依據之法規或事實後發生變更，致不
      廢止該處分對公益將有重大危害』或『其他為防止或除去
      對公益之重大危害』之理由，而廢止授予利益之合法行政
      處分時，對受益人因信賴該處分致遭受財產之損失，應給
      予合理之補償。
    8.是行政院於84年8 月15日以台84訴字第30114 號決定書就
      原、被兩造之租金支出部分按合約所載金額核認其租金支
      出暨營業成本應依專櫃合約按抽成比例及進、銷等資料查
      核認定，而被告於收受該決定書亦遵其認定另適核認在案
      。
    9.被告於收受行政院84年8 月15日台84訴字第30114 號決定
      書後，即於84年10月8 日以（84）財北國稅法字第840507
      74號重核案件復查決定書，撤銷原處分並追認原告之營業
      成本暨租金支出。
      (1)就營業成本係以：「申請人採專櫃式經營，應就其與專
        櫃營業人間之合約，按抽成比例及進、銷等資料查核認
        定，將原處分撤銷另由本局另為復查決定，經本局重核
        就其與專櫃營業人間之合約書影本，美食營業收入及成
        本計算表及廠商開立發票影本等，其契約約定之抽成比
        例係美食街之毛利，營業收入乘以（1 －抽成比例）即
        為成本，經核算尚無不符，…。」
      (2)租金支出係以：「本件行政院再訴願決定意旨略以系爭
        租金支出，申請人本期應付租金既經台灣高等法院判決
        渠敗訴，應按合約所載金額核認其租金支出，另由本局
        復查決定。」
   10.故按行政院及各級行政機關訴願審議委員會審議規則第30
      條敘明：「訴願決定經撤銷者，承辦人員應即分析檢討簽
      提意見，供本機關及原行政處分機關改進業務之參考。」
      本件爭訟，原告於進行復查、訴願、再訴願程序時，皆提
      出前述行政院台84訴字第30114 號決定書予各行政處分機
      關參酌，然各訴願決定機關均未論就，故本件既有前述判
      決之拘束效力，被告實應遵守無疑。
   11.被告歷次來函都只有提到租金的部分，並沒有通知我們要
      提出營業成本分析表。原告每兩個月都有報401 的申報表
      ，都有記載進銷的資料。原告是百貨商場，關於帳載的憑
      證，被告曾與原告協調，我們提出了84年行政院的決定書
      作說明。因為廠商很多，包括美食、衣服等，當時都是依
      據與廠商之間抽成的比例來計算。如果被告真的要求詳細
      的資料，應該了解原告需要時間才有可能做到。被告也曾
      經開過會議，對於百貨業應該如何認列進銷的記錄，不清
      楚為何到了90年，卻要求要提示帳冊。原告記的是每一天
      的營業額。原告的帳冊有銷貨、進貨、品名、單價等資料
      ，原告可以提出總分類帳。
   12.被告84年10月8 日（84）財北國稅法字第84050774號再訴
      願決定重核案件復查決定書，針對原告80年度營所稅的計
      算，是以實際經營的狀態來計算，一直都是用10% ，但是
      本件（90年度營所稅）卻是以25% 來計算，我們認為不合
      理。所以希望庭上可以依照這個決定書的見解來判。關於
      租金部分，這個重核案件復查決定書也有提到，請大院一
      併參酌。大院91年度訴字第5155號案只有針對租金部分，
      沒有就成本的認列作判決。
  (二)被告主張之理由：
    1.按「稽徵機關進行調查或復查時，納稅義務人應提示有關
      各種證明所得額之帳簿、文據，其未提示者，稽徵機關得
      依查得之資料或同業利潤標準，核定其所得額。」、「本
      法第83條所稱之帳簿文據，其關係所得額之一部或關係課
      稅年度中某一期間之所得額，而納稅義務人未能提示者，
      稽徵機關得就該部分依查得資料或同業利潤標準核定其所
      得額。」分別為所得稅法第83條第1 項及同法施行細則第
      81條所規定。次按「帳簿文據，其關係所得額之一部而未
      能提示者，依所得稅法施行細則第81條之規定辦理。但其
      核定所得額，以不超過當年度全部營業收入淨額依同業利
      潤標準核定之所得額為限。」復為行為時營利事業所得稅
      查核準則（下稱查核準則）第6 條第1 項所明定。又所謂
      未提示，兼指帳簿文據全部未提示，或雖提示而有不完全
      、不健全或不相符者均有其適用，前行政法院著有61年判
      字第198 號判例及71年度判字第1200號、第1219號等判決
      可資參照。
    2.本件原告90年度營利事業所得稅結算申報，原列報營業收
      入302,050,157 元，營業成本246,173,690 元、營業費用
      115,546,536 元，營業淨利為虧損59,670,069元，加計非
      營業收入9,905,278 元，全年所得額為虧損49,764,791元
      ，案經被告原核定2 次通知原告提示帳簿憑證查核，惟原
      告逾期均未提示，乃依所得稅法第83條規定，按其申報業
      別（百貨公司，標準代號：5311－11 ）， 同業利潤標準
      淨利率：10% ，核定營業淨利為30,205,015元（營業收入
      淨額302,050,157 元×淨利率10%）， 加計非營業收入9,
      905,278 元，核定全年所得額為40,110,293元。原告不服
      ，檢附傳票、日記簿、總分類帳、各類所得扣繳暨免扣繳
      憑單等資料請重核云云。申經被告復查決定以，原告迄未
      提供營業成本分析表，帳載記錄亦無銷貨數量、品名及單
      價等資料供查核，致營業成本無法勾稽，依其申報業別（
      百貨公司，標準代號：5311－11），同業利潤標準毛利率
      ：25% ，核定營業成本為226,537,618 元【營業收入淨額
      302,050,157 元×（1 －毛利率25%）】 。營業費用115,
      546,536 元部分，經核各項費用科目帳載憑證，尚無不符
      。至其他收入申報9,686,300 元，被告以其截至本年度止
      有逾2 年未給付之應付租金45,559,418元，依查核準則第
      108 條之1 規定，應轉列其他收入科目併計，變更核定其
      營業成本為226,537,618 元，其他收入為55,245,718元，
      全年所得額為15,430,699元。
    3.原告不服，主張（一）其已於92年12月15日提示90年度帳
      簿及憑證供查核，惟被告以原告未提供營業成本分析表、
      帳載記錄亦無銷貨數量、品名及單價等資料可供查核，致
      營業成本無法勾稽，依同業利潤標準核定營業成本，顯屬
      不實。（二）截至本年度止有逾2 年未給付之應付租金，
      依查核準則第108 條之1 規定，應轉列其他收入科目併計
      ，原告與台灣鐵路管理局餐旅服務總所為台北新站G+2 商
      業層，為營業場所使用空間不符合約約定，經循司法途徑
      解決，其費用之發生並不確定，核屬特殊情形，依行為時
      查核準則第64條規定，得於確知年度（終局判決確定）以
      過期帳處理云云，資為爭議。
    4.經查，被告於復查階段，業依原告所提示之帳冊憑證重核
      ，惟原告並未提供營業成本分析表，帳載記錄亦無銷貨數
      量、品名及單價等資料供查核，致營業成本無法勾稽，原
      告依同業利潤標準（百貨公司，標準代號：5311－11，毛
      利率：25%）， 核定其營業成本為226,537,618 元【營業
      收入淨額302,050,157 元×（1 －毛利率25%）】 。營業
      費用115,546,536 元部分，經核各項費用科目帳載憑證，
      尚無不符，准予認定。至其他收入申報9,686,300 元，被
      告以原告截至本年度止有逾2 年未給付之應付租金45,559
      ,418 元 ，依查核準則第108 條之1 規定，應轉列其他收
      入科目併計，核定其他收入為55,245,718元，變更核定營
      業成本為226,537,618 元、其他收入為55,245,718元、全
      年所得額為15,430,699元，並無不合，原告主張核無足採
      。又原告於訴願時主張已於94年3 月7 日申請將歷年營利
      事業所得稅有關租金支出及應付租金科目，請求更正乙節
      ，查原告90年度營利事業所得稅更正結果若有變更，原告
      可循更正程序辦理更正，對原告權益並無損害，併此陳明
      。茲原告復執前詞爭執，仍難認有理由。
    5.原告雖然有提出部分帳冊，但因為沒有營業成本分析表，
      帳載記錄沒有銷貨數量、品名及單價等資料供查核，所以
      無法勾稽。依照查核準則第108 條之1 的規定，應付租金
      部分，應轉列其他收入科目為是。
    6.在初核、重核、復查及訴願階段，被告一直有要求原告提
      示帳證，但原告都沒有提出來，到現在行政訴訟才有說明
      ，但是也沒有提出帳證。原告87年度營所稅案件業經判決
      ，庭呈大院91年度訴字第5155號判決書影本供大院參酌。
    7.被告根據原告在92年12月15日提示的帳冊重核，費用已經
      認列，但是成本仍然無法勾稽，所以才用同業利潤標準核
      定。
    理  由
一、原告起訴主張：原告已於92年12月15日提示90年度帳簿及憑
    證供查核，惟被告以原告未提供營業成本分析表、帳載記錄
    亦無銷貨數量、品名及單價等資料可供查核，致營業成本無
    法勾稽，依同業利潤標準核定營業成本，顯屬不實，且被告
    非適用百貨業（行業代號5311-11）之 同業利潤標準，而係
    誤用他行業之同業利潤標準來計算；又原告與台灣鐵路管理
    局餐旅服務總所為台北新站G+2 商業層，為營業場所使用空
    間不符合約約定，經循司法途徑解決，其費用之發生並不確
    定，核屬特殊情形，依行為時查核準則第64條規定，得於確
    知年度（終局判決確定）以過期帳處理，不應列入其他收入
    云云，原處分就此2 部分顯有違誤，為此訴請如聲明所示云
    云。
二、被告則以：被告業於復查階段，依原告所提示之帳冊憑證重
    核，惟原告並未提供營業成本分析表，帳載記錄亦無銷貨數
    量、品名及單價等資料供查核，致營業成本無法勾稽，原告
    乃依同業利潤標準計算其成本，核定其營業成本為226,537,
    618 元，依此所計算出之淨利率較同業利潤標準之淨利率猶
    低；又原告截至本年度止有逾2 年未給付之應付租金45,559
    ,418 元 ，依查核準則第108 條之1 規定，應轉列其他收入
    科目併計，原處分就此2 部分均無違誤等語置辯，求為判決
    駁回原告之訴。
三、本件之爭執在於：
  (一)被告認原告營業成本無法勾稽，於法是否有據？被告是否有
    未依法適用同業利潤標準計算之情事？
  (二)被告將原告逾2 年未給付之應付租金45,559,418元，轉列其
    他收入科目併計，於法是否有據？
四、關於營業成本部分：
  (一)按所得稅法第第83條第1 項規定：「稽徵機關進行調查或復
    查時，納稅義務人應提示有關各種證明所得額之帳簿、文據
    ，其未提示者，稽徵機關得依查得之資料或同業利潤標準，
    核定其所得額。」又按所得稅法施行細則第81條規定：「本
    法第83條所稱之帳簿文據，其關係所得額之一部或關係課稅
    年度中某一期間之所得額，而納稅義務人未能提示者，稽徵
    機關得就該部分依查得資料或同業利潤標準核定其所得額。
    」
  (二)查本件原告固於92年12月15日，提示90年度日記簿、總分類
    帳各1 本、各類所得扣繳暨免扣繳憑單2 本及傳票暨憑證24
    本供被告查核，此有調借帳簿憑證收據在本院卷第9 頁可參
    ，惟查原告迄未提供營業成本分析表，帳載記錄亦無銷貨數
    量、品名及單價等資料供查核，是被告認原告之營業成本無
    法勾稽，洵屬有據。
  (三)又查原告申報業別係百貨公司，90年度標準代號為：5311－
    11，被告就原告營業費用115,546,536 元准其核實認列，就
    不能勾稽之營業成本，依毛利率25% 計算其營業成本為226,
    537,618 元【營業收入淨額302,050,157 元×（1 －毛利率
    25%）】，於法均無違誤。
  (四)再查，原核定曾依5311-11 行業之同業利潤標準淨利率10%
    （實際上為9.99%）計 算原告之課稅所得額為40,110,293元
    ，現原處分（復查決定）依(三)所述之計算方式之結果，原告
    之課稅所得額僅餘15,430,699元，顯較同業利率標準之淨利
    率10% 為低，對原告較有利，原告猶指摘原處分違法，顯係
    出於誤解。
五、關於逾2 年未給付之應付租金部分：
  (一)按查核準則第108 條之1 規定：「營利事業機構帳載應付未
    付之費用或損失，逾2 年而尚未給付者，應轉列『其他收入
    』科目，俟實際給付時再以營業外支出列帳。」核此規定與
    所得稅法無違，自值適用。
  (二)查原告於88年度有依合約應付租金45,559,418元，業已依權
    責發生制，於88年度營利事業所得稅申報為應付費用，此有
    原告88年度營利事業所得稅會計師查核報告節本在本院卷第
    152 頁以下可按。
  (三)本件原告既不爭上開租金迄至90年度猶未給付，是被告依上
    開規定，將上開逾2 年未給付之應付租金45,559,418元，轉
    列其他收入科目，於法自屬有據，原告主張上開費用猶在爭
    訟中，其發生並不確定云云，顯係罔顧其早於2 年前即已將
    該筆租金列報為費用而扣減之事實，殊不足採。
六、綜上所述，原告之主張，尚無可採，原處分認事用法，並無
    違誤，訴願決定遞予維持，亦無不合，原告訴請如聲明所示
    ，為無理由，應予駁回。
七、本件事證明確，兩造其餘之陳述，於判決結果不生影響者，
    不予一一論述，附此敘明。
據上論結，本件原告之訴為無理由，爰依行政訴訟法第98條第3
項前段，判決如主文。
中    華    民    國    95    年     7    月   20     日
                  第五庭審判長法  官  張  瓊  文
                              法  官  帥  嘉  寶
                              法  官  王  碧  芳
上為正本係照原本作成。
如不服本判決，應於送達後20日內向本院提出上訴狀並表明上訴
理由，如於本判決宣示後送達前提起上訴者，應於判決送達後20
日內補提上訴理由書（須按他造人數附繕本）。
中    華    民    國    95    年     7    月   20     日
                              書記官  徐  子  嵐


司法院資訊處製作；財團法人民間司法改革基金會備份。
